【裁判字號】    96,訴,1604
【裁判日期】    970924
【裁判案由】    塗銷所有權移轉登記    等
【裁判全文】
臺灣高雄地方法院民事判決              96年度訴字第1604號
原      告  花旗（台灣）商業銀行股份有限公司
法定代理人  甲○○
訴訟代理人  丁○○
            葉張基律師
被      告  乙○○原名張興裕.
兼訴訟代理
人          丙○○
上列當事人間塗銷所有權移轉登記等事件，本院於民國97年9 月
10 日言詞辯論終結，判決如下：
    主      文
被告間就附表所示不動產，於民國九十五年五月三十日所為買賣
行為及同年六月十二日所為所有權移轉登記行為均應予撤銷。
被告丙○○應就上開不動產於民國九十五年六月十二日所為之所
有權移轉登記（高雄市新興地政事務所以九五新地苓字第三八０
五０號收件，登記原因：買賣）予以塗銷。
原告其餘之訴駁回。
訴訟費用由被告負擔。
    事實及理由
甲、程序方面：
    原告原為華僑商業銀行股份有限公司（下稱華僑銀行），嗣
    於民國96年12月1 日與花旗（台灣）商業銀行股份有限公司
    （下稱花旗銀行）合併，華僑銀行為消滅銀行，花旗銀行為
    存續銀行，花旗銀行之權利義務由合併後存續之原告概括承
    受，合先敘明。
乙、實體方面：
一、原告主張：訴外人上興裕企業有限公司（下稱上興裕公司）
    於民國93年9 月13日邀同被告乙○○（原名張興裕）為連帶
    保證人，向原告借款新臺幣（下同）1,000,000 元，惟上興
    裕公司自95年4 月12日後即未依約履行債務，迭經原告催索
    無果，迄今尚積欠原告本金493,951 元未為清償。而乙○○
    依連帶保證之關係，自應對原告負連帶清償責任。詎乙○○
    為逃避上開債務，竟與其兄即被告丙○○通謀虛偽意思表示
    ，於95年6 月12日假「買賣」之名，將乙○○名下如附表所
    示不動產（下稱系爭不動產）於95年6 月12日辦理所有權移
    轉登記予丙○○，上開買賣、所有權移轉登記行為，均係乙
    ○○於上興裕公司借款逾期後，將受原告執行查封之際為之
    ，顯係通謀虛偽表示，被告2 人上開通謀虛偽意思買賣及所
    有權移轉登記行為，非僅害及原告債權收回，更可見被告規
    避原告強制執行意圖。爰依民法第87條第1 項主張被告2 人
    通謀虛偽意思表示無效；退步言，若被告2 人真有買賣之意
    ，渠等均明知所為有償行為損害原告之權利，原告亦得依民
    法第244 條第2 項規定撤銷被告2 人所為買賣及移轉所有權
    登記行為等語。爰以先位聲明求為判決：（一）確認被告乙
    ○○、丙○○間於95年6 月12日就附表所示不動產所為之買
    賣關係不存在。（二）被告丙○○應將高雄市新興區地政事
    務所於95年6 月12日以95年新地苓字第3805號收件就上開不
    動產所為之所有權移轉登記行為予以塗銷。併以備位聲明求
    為判決：如主文第1 、2 項所示。
二、被告則以：乙○○患有情感性精神疾病，並領有重大疾病殘
    障卡，上興裕公司及訴外人施正男乃係利用乙○○此缺陷，
    大力蠱惑慫恿，利用乙○○為保證人，而向各大銀行借款，
    施正男之上開行為，已犯詐欺、偽造文書等罪，渠已依法向
    鈞院檢察署提起告訴。而系爭不動產為渠等之祖產，因乙○
    ○遭地下錢莊要債急需，為避免祖產流向他人，故丙○○以
    價金3 百萬元向乙○○買入，而系爭不動產未設定抵押，本
    來就可以自由買賣，且丙○○買賣系爭不動產時，確實不知
    乙○○有此債務，原告僅以買方丙○○是乙○○之兄長，即
    認定是假買賣，顯屬牽強。而丙○○付予被告乙○○之300
    萬元買賣價金，已被施正男假要債之名騙走，原告空言指稱
    被告間為通謀虛偽意思表示，並無任何証據証明等語，資為
    抗辯。並聲明：原告之訴均駁回。
三、下列事實為兩造所不爭執，並有本院95年度雄簡字第7340號
    判決、高雄市新興地政事務所函文及所附系爭土地登記檔案
    、登記收件清冊資料、高雄市稅捐稽徵處新興分處函文及所
    附系爭土地契稅與土地增值稅之申請文件與完稅證明資料、
    稅務電子閘門財產所得調件明細表在卷可憑，堪信為真實：
（一）上興裕公司於93年9 月13日邀同乙○○為連帶保證人而向
      原告借款，嗣後上興裕公司未依約按期清償，尚積欠原告
      本金493,951 元及利息、違約金。乙○○為上開債務之連
      帶保證人，自依法自應負連帶清償之責。
（二）乙○○於95年6 月12日以同年5 月30日發生買賣為原因，
      向高雄市新興地政事務所申請將系爭不動產所有權移轉登
      記予丙○○，經高雄市新興地政事務所以95年新地苓字第
      3805號收件。
（三）乙○○除系爭不動產外，無資力清償上開債務。
四、本件爭點如下：
    先位請求部分：
  （一）乙○○與丙○○間於95年6 月12日就系爭不動產所為之
        買賣行為，是否為通謀虛偽意思表示而屬無效？
  （二）原告請求確認張興裕與丙○○間於95年6 月12日就系爭
        不動產所為之買賣關係不存在，即原告請求被告應將高
        雄市新興地政事務所於95年6 月13日以95年新地苓字第
        3805號收件就前開土地所為之所有權移轉登記行為，均
        予以塗銷，有無理由？
    備位請求部分
  （一）原告請求撤銷張興裕與丙○○間於95年6 月12日就系爭
        不動產所為之買賣行為及所有權移轉登記行為，有無理
        由？
  （二）原告請求被告應將高雄市新興地政事務所於95年6 月12
        日以95年新地苓字第3805號收件就前向土地所為之所有
        權移轉登記行為，均予以塗銷，有無理由？
五、本院之判斷：
（一）就先位請求部分（乙○○、丙○○於95年6 月12日就系爭
      不動產之買賣，是否為通謀虛偽意思表示？）：
  １、按民法第87條第1 項所謂通謀虛偽意思表示，乃指表意人
      與相對人互相故意為非真意之表示而言，故相對人不僅須
      知表意人非真意，並須就表意人非真意之表示相與為非真
      意之合意，始為相當，在贈與或買賣契約，亦不能僅因契
      約當事人間有特殊親誼關係或價金之交付不實，即謂該贈
      與或買賣係通謀虛偽成立，最高法院86年度台上字第3865
      號判決闡述綦詳。而第三人主張表意人與相對人通謀而為
      虛偽意思表示者，該第三人應負舉證責任，最高法院48年
      台上字第29號亦著有判例。
  ２、經查：被告2 人就系爭不動產均有買賣之意，並於95年5
      月28日、同年5 月29日簽訂不動產買賣契約書（即俗稱之
      私契），業經渠供述在卷，復有不動產買賣契約書2 份附
      卷可佐（本院卷第197 至204 頁）；再被告間就系爭不動
      產之買賣契約，除有附於土地登記謄本原因事實欄所載為
      「買賣」外，並經本院向高雄市政府地政處新興地政事務
      所調取被告申請系爭不動產移轉登記時所填載之土地建築
      改良物買賣所有權移轉契約書（即俗稱之公契）可憑（見
      本院卷第86至89頁），綜上，足認該買賣契約形式上確已
      存在。又丙○○分別於95年6 月5 日、同年6 月6 日經中
      國國際商業銀行三多分行分別匯款50萬元、70萬元、145
      萬元、35萬元至乙○○所有位國泰世華商業銀行苓雅分行
      之帳戶之內，而已如數給付價金300 萬元，亦有國泰世華
      商業銀行苓雅分行96年12月3 日函附被告乙○○帳戶交易
      明細資料（見本院卷第132 頁），核與被告辯解相符。是
      據此足以證明被告間確實有買賣系爭不動產之真意，而系
      爭不動產如按96年5 月之公告土地現值每平方公尺35,000
      元計算系爭不動產價值應為2,432,500 元，核與被告間約
      定系爭不動產買賣價金亦屬相當，又縱認系爭不動產位處
      市區，市場交易之價格應高於公告現值，惟衡諸被告2 人
      為兄弟關係，尚與常情無違，自難僅因被告間之身分關係
      及買賣價金多寡，即認被告間就系爭不動產所為之買賣行
      為係屬通謀虛偽意思表示。此外原告亦未能提出證據證明
      被告間就系爭土地確係屬通謀而為虛偽之買賣，故應認被
      告間就系爭土地所為之買賣行為存在，被告所辯，應屬有
      據。原告此部分之主張，並無理由。再參諸按財產之移動
      ，具有左列各款情形之一者，以贈與論，依本法規定，課
      徵贈與稅：六、二親等以內親屬間財產之買賣。但能提出
      已支付價款之確實證明，且該已支付之價款非由出賣人貸
      與或提供擔保向他人借得者，不在此限。遺產及贈與稅法
      第5 條第6 款定有明文。被告2 人為兄弟，係屬2 親等之
      旁系血親，其所為財產之買賣，依上開規定，應以贈與論
      。則被告何以未提出支付價款之確實證明，而願繳納贈與
      稅，或有被告其他之動機考量，惟被告間所已成立買賣關
      係，並不因為行政機關課徵贈與稅而影響法律行為本質。
      是原告僅據被告間就系爭不動產之移轉繳納贈與稅一節，
      即認被告間之買賣為通謀虛偽意思表示，不足採取。
  ３、綜上，被告間雖具有特殊身分關係，惟丙○○確有支付買
      賣價金，自難僅因被告間身分關係，即謂被告間就系爭不
      動產所為之買賣係屬通謀虛偽意思表示。此外，原告亦未
      能舉出其他證據證明被告間就系爭不動產之買賣確係通謀
      而為虛偽之買賣，應認被告間就系爭不動產所為之買賣關
      係存在。故原告此部分之主張，即無可取。從而，原告先
      位聲明主張被告間之買賣行為為通謀虛偽意思表示而無效
      ，請求乙○○、丙○○應塗銷系爭不動產以該買賣為原因
      所為之所有權移轉登記，依法無據，應予駁回。
（二）就備位請求部分（乙○○、丙○○為上述買賣行為時，是
      否均明知有損害於原告之權利？）
  １、查原告以先位聲明訴請確認被告間就系爭不動產之買賣及
      移轉登記行為無效，並命塗銷該移轉登記，既無理由，本
      院即應就原告之備位聲明加以審酌，先予敘明。
  ２、按債務人所為之有償行為，於行為時明知有損害於債權人
      之權利者，以受益人於受益時亦知其情事者為限，債權人
      得聲請法院撤銷之，民法第244 條第2 項定有明文。又所
      謂害及債權，乃指債務人之行為，致積極的減少財產，或
      消極的增加債務，因而使債權不能獲得清償之情形，若債
      權人之債權，因債務人之行為，致有履行不能或困難之情
      形者，即應認為有損害於債權人之權利，並不以債務人因
      其行為致陷於無資力為限（最高法院81年度台上字第207
      號判決、45年台上字1316號判例意旨參照）。又債權人得
      依民法第244 條規定行使撤銷權，以其債權於債務人為詐
      害行為時，業已存在者為限（最高法院62年台上字第2609
      號判例意旨參照）。
  ３、本件丙○○以300 萬元代價取得系爭不動產，有前述土地
      建築改良物買賣所有權移轉契約書足憑，自屬有對價關係
      之有償行為。又查本件上興裕公司與原告間之消費借貸關
      係及被告間買賣、所有權移轉登記之行為係分別發生於93
      年9 月間及95年6 月間，已如前述，是原告債權於系爭不
      動產買賣、所有權移轉登記行為發生時，即已存在。次查
      ，乙○○名下原有財產僅本件系爭不動產而別無其他財產
      ，此經本院依職權調取稅務電子閘門財產所得調件明細表
      查證屬實，又乙○○於出賣系爭不動產予丙○○時，雖有
      收取買賣價金300 萬元，惟丙○○將買賣價金匯至乙○○
      帳戶後，乙○○隨即提領一空，有乙○○前揭帳戶資料可
      證，乙○○復未以出賣系爭不動產所得款項清償本件原告
      之債權，故乙○○出賣系爭不動產予丙○○，實已損害原
      告之債權甚明。
  ４、又查乙○○於原告本件債權發生時為上興裕公司負責人，
      就上興裕公司之資力、債權清償狀況等，自無不知情之理
      ；而乙○○就自己之資產、償債能力自亦應為知悉；再丙
      ○○為乙○○之兄，衡之常情，就家人之債務，家人間豈
      有完全不知之理；況被告間就系爭不動產為買賣關係，且
      確實有支付價金之匯款紀錄，已如前述，則被告間本可依
      遺產及贈與稅法第5 條第6 款之規定提出支付價款之確實
      證明，即可免於繳納贈與稅，然被告卻寧繳納贈與稅後辦
      理移轉登記，顯係因知悉上興裕公司已於95年4 月13日逾
      期繳納原告本件債權之本息，原告即將有求償行動，衡量
      後認繳納贈與稅後處分移轉系爭不動產之利益遠大於系爭
      不動產可能遭原告執行，固不待提出支付價款之確實證明
      ，而急於脫產。綜上，足徵被告2 人自已知悉或應得知悉
      此舉之脫產將致原告之債權無法公平獲償，被告間為系爭
      不動產之移轉行為時，顯有詐害債權意圖甚明，其所辯不
      知情云云，尚屬無據。
  ５、承上所述，被告間之買賣系爭不動產及移轉所有權登記之
      行為顯然損害原告債權，被告為上開行為亦知其情事，因
      此，原告備位之訴主張被告前開關於系爭不動產之法律行
      為詐害其債權，依民法第244 條第2 項之規定，應予撤銷
      ，並請求丙○○應塗銷系爭不動產以該買賣為原因所為之
      所有權移轉登記，洵屬有據，應予准許。
六、綜上所述，原告先位之訴部分主張被告間通謀虛偽意思表示
    ，就系爭不動產買賣關係不存在，委無理由，應予駁回。備
    位之訴主張被告間買賣債權行為及系爭不動產移轉登記應依
    民法第244 條第2 項撤銷，求為：（一）被告間就附表所示
    不動產，於95年5 月30日所為買賣行為及同年6 月12日所為
    所有權移轉登記行為均應予撤銷。被告丙○○應就上開不動
    產於95年6 月12日所為之所有權移轉登記（高雄市新興地政
    事務所以95新地苓字第38050 號收件，登記原因：買賣）予
    以塗銷，即屬合於法律規定，應予准許。
七、本件為判決之基礎已臻明確，兩造其餘之攻擊或防禦方法及
    未經援用之證據，經本院斟酌後，認為均不足以影響本判決
    之結果，亦與本案爭點無涉，自無逐一詳予論駁之必要，併
    此敘明。
八、據上論結：原告之訴為一部有理由、一部無理由，應依民事
    訴訟法第78條、第85條第1 項前段，判決如主文。
中    華    民    國    97    年    9    月    24     日
                     民事鳳山分庭審判長法  官  楊富強
                                       法  官  何悅芳
                                       法  官  林意芳
上為正本係照原本作成。
如不服本判決，應於送達後20日內，向本院提出上訴狀並表明上
訴理由，如於本判決宣示後送達前提起上訴者，應於判決送達後
10日內補提上訴理由書（須附繕本）。
中    華    民    國    97    年    9    月    24     日
                                       書記官  陸艷娣
附表：
┌───┬───┬───┬───┬──┬──┬──┬───┐
│ 縣市 │ 鄉鎮 ○ 段/  │ 地號 │地目│面積│權利│ 備註 │
│      │ 市區 ○ ○段 │      │    │㎡  │範圍│      │
├───┼───┼───┼───┼──┼──┼──┼───┤
│高雄市│苓雅區│ 五權 │640   │ 建 │74.0│ 1  │登記原│
│      │      │      │      │    │0   │ ─ │因：買│
│      │      │      │      │    │    │ 2  │賣    │
├───┼───┼───┼───┼──┼──┼──┼───┤
│高雄市│苓雅區│五權  │6405- │ 建 │8.00│ 1  │登記原│
│      │      │      │1     │    │    │ ─ │因：買│
│      │      │      │      │    │    │ 2  │賣    │
├───┼───┼───┼───┼──┼──┼──┼───┤
│高雄市│新興區│大港埔│509   │ 建 │47.0│ 1  │登記原│
│      │      │      │      │    │0   │──│因：買│
│      │      │      │      │    │    │ 2  │賣    │
├───┼───┼───┼───┼──┼──┼──┼───┤
│高雄市│新興區│大港埔│509-1 │ 建 │10.0│ 1  │登記原│
│      │      │      │      │    │0   ├──┤因：買│
│      │      │      │      │    │    │ 2  │賣    │
└───┴───┴───┴───┴──┴──┴──┴───┘


司法院資訊處製作；財團法人民間司法改革基金會備份。
